臺灣板橋地方法院民事判決　　　　　　 94年度簡上字第109號
上　訴　人　乙○○
被上訴人　　甲○○
　　　　　　丙○○
右當事人間請求清償債務事件，上訴人對於中華民國94年7 月26
日本院三重簡易庭93年度重簡字第1536號第一審宣示判決筆錄提
起上訴，本院於94年7 月26日言詞辯論終結，判決如左：
    主    文
上訴駁回。
第二審訴訟費用由上訴人負擔。
    事    實
甲、上訴人方面：
一、聲明：
（一）原判決廢棄。
（二）被上訴人應給付上訴人新台幣（下同）239,793元。
二、陳述：除與原判決記載相同者，茲引用外，補稱：
（一）被上訴人雖稱其於民國86年3 月17日至銀行提領20萬元，
      但並未說明其等於何時、何地交付予上訴人。上訴人並未
      因此簽立收據予被上訴人，嗣於同年5 月12日始交付日盛
      證券投資信託股份有限公司（以下簡稱「日盛證券公司」
      ）發行之「日盛日盛證券投資信託基金受益憑證」（以下
      簡稱「系爭受益憑證」）影本予被上訴人，亦不合常理。
（二）上訴人雖於86年5 月12日在系爭受益憑證影本背面記載收
      受20萬元之意旨，實因當時經被上訴人之建議，在被上訴
      人住處樓下記載完畢後交付予被上訴人，但被上訴人於翌
      日上午並未依約交付20萬元予上訴人，上訴人亦忘記向被
      上訴人索回該收據。而購買該筆日盛證券受益憑證之100
      萬元，係上訴人自伊女兒帳戶轉入上訴人帳戶再加以支付
      。又購買及售出該受益憑證，均無其他人士參與。
（三）兩造曾於85年5 月投資全民電視股票；於87年2 月復共同
      投資基隆貢子寮廢土場，共計損失130 萬元，均立有合約
      ，然被上訴人卻無法提出投資日盛證券受益憑證之相關合
      約或現金收據，且歷經4 年時間，被上訴人卻從未過問該
      投資受益憑證損益之事，亦不合理，其等竟趁上訴人父喪
      之際，提出還錢之事，上訴人一時不察始上當。上訴人委
      請友人居中協調，被上訴人均未提及其等於86年3 月17日
      ，以金融卡提領20萬元之事，直至本件訴訟時，始陳述此
      事，顯見其等所言並非實在。
三、證據：除援用第一審所提證據外，另提出合夥協議書影本1
          紙為證。並聲請訊問證人吳漢成、蘇克誠、葉福來、
          周淑敏、許芳澤、陳俊璁、洪亞盆。
乙、被上訴人方面：
一、聲明：如主文第一項所示。
二、陳述：除與原判決記載相同者，茲引用外，補稱：
（一）伊從未陳述系爭20萬元係以金融卡提領後交付予上訴人，
      且金融卡無法一次提領20萬元，該款項係被上訴人依一般
      提款程序提領。
（二）兩造間不僅此一筆合夥投資情事，基於商業上及私人之信
      賴關係，被上訴人於86年3 月間提領系爭20萬元後，即以
      現金交付上訴人，當時確係未開收據，俟同年5 月間上訴
      人取得日盛證券受益憑證後，即以在影印之憑證上記載百
      分之二十權利屬被上訴人，及在旁註明20萬元之方式，作
      為依據，並由上訴人在影印憑證上蓋章確認，因此，被上
      訴人何須同年5 月間另行提領20萬元予上訴人？
（三）上訴人於87年2 月13日未徵得被上訴人之同意，處分系爭
      基金，非被上訴人所想見，上訴人於事後亦未告知被上訴
      人，被上訴人自無法於87年3 月20日向上訴人提及投資20
      萬元之事。是以，兩造間確有系爭合夥投資之事實，且業
      已清算完畢，並無其他債之關係，上訴人之上訴為無理由
      。
三、證據：除援用第一審所提證據外，另提出臺灣中小企業銀行
          （以下簡稱「臺灣企銀」）第00000000000 號活期儲
          蓄存款帳戶存摺封面及內頁影本各1 紙為證。
丙、本院依職權調閱臺灣板橋地方法院檢察署（以下簡稱「板橋
    地檢署」）92年度發查字第2318號、92年度偵字第18467 號
    、臺灣高等法院檢察署93年度上議字第1710號詐欺卷宗。
     理　　由
一、上訴人起訴主張其於86年5 月12日向被上訴人丙○○表示：
    願意將投資日盛證券公司100 萬元之系爭受益憑證中之百分
    之二十轉讓給伊云云，並在受益憑證背面寫下「日盛基金證
    券由乙○○讓百分之二十股份給丙○○，特此無誤」字樣，
    並影印一份交給被上訴人丙○○收受，隔日上訴人詢問被上
    訴人是否願意投資，被上訴人丙○○表示去年已投資民視，
    已無錢再投資基金，故上訴人並未取得被上訴人投資之金錢
    ，惟因疏忽亦未取回憑證影本。直至90年7 月13日，被上訴
    人甲○○持該收據影本要求上訴人退還投資款項，上訴人正
    值父喪及競選里長期間，為避免誤會，遂開立已出售之受益
    憑證金額百分之二十即面額239,793 元之支票予被上訴人甲○○，並當場取回受益憑證影本後撕掉，事後發現被上訴人
    二人並未支付投資款20萬元，被上訴人亦未能提出付款證明
    ，為此，依不當得利之法律關係，請求被上訴人給付上訴人
    239,793元。
二、被上訴人則以：上訴人於86年3 月13日邀約投資系爭受益憑
    證，被上訴人至銀行提領20萬元並交付予上訴人，上訴人則
    書立收據1 紙，嗣於87年間未徵得被上訴人之同意，擅自出
    售系爭受益憑證，直至90年間，被上訴人甲○○拿收據向上
    訴人取款，並於上訴人將收益的百分之二十開立支票交給被
    上訴人簽收後，當場交還該收據予上訴人等語，資為抗辯。
三、上訴人主張於其86年5 月12日向被上訴人丙○○表示願將系
    爭受益憑證百分之二十轉讓給伊等語，並在受益憑證背面寫
    下「日盛基金證券由乙○○讓百分之二十股份給丙○○，特
    此無誤」字樣，影印一份後交給被上訴人丙○○收受。嗣於
    90 年7月13日，被上訴人甲○○持該收據影本，向上訴人請
    求退還投資受益金額，上訴人遂開立239,793 元之支票1 紙
    給被上訴人之事實，業據提出日盛公司91年9 月4 日函文、
    受益權單位申購書影本、記名式受益憑證影本、日盛盛基金
    受益權單位買回明細表影本各1 紙為證（原審卷第15至18頁
    ），復經被上訴人自認無訛，堪信為真正。上訴人雖主張被
    上訴人未交付金額20萬元予伊云云，但為被上訴人所否認，
    辯稱：確實有交付20萬元投資款，並非無故受益等語，是以
    ，本件之爭執點即為：被上訴人二人是否確實於86年間交付
    20 萬 元投資款予上訴人？茲論述如次。
四、按當事人主張有利於己之事實者，就其事實有舉證之責任，
    民事訴訟法第277 條定有明文。民事訴訟如係由原告主張權
    利者，應先由原告負舉證之責，若原告先不能舉證，以證實
    自己主張之事實為真實，則被告就其抗辯事實即令不能舉證
    ，或其所舉證據尚有疵累，亦應駁回原告之請求。按不當得
    利返還請求權，以無法律上之原因而受利益為其成立要件之
    一，故主張此項請求權成立之原告，應就被告無法律上之原
    因而受利益之事實，負舉證責任，非債清償之不當得利返還
    請求權，以債務不存在為其成立要件之一，主張此項請求權
    成立之原告，應就債務不存在之事實負舉證之責任。最高法
    院28年度上字第1739號著有判例可資參照。上訴人主張被上
    訴人並未給付投資款20萬元，伊無須返還投資款，被上訴人
    受領伊交付之投資款，係無法律上之原因而受利益，依不當
    得利法則請求返還，自應就上述其主張無法律上之原因事實
    負舉證責任。經查：
（一）被上訴人辯稱其於86年3 月17日自被上訴人甲○○開設臺
      灣企銀第00000000000 號活期儲蓄存款帳戶內，提領20萬
      元現金交付上訴人等語，業據提出臺灣企銀第0000000000
      000 號活期儲蓄存款帳戶存摺封面及內頁影本各1 紙為證
      （本院卷第39、46頁），並經板橋地檢署檢察官向臺灣企
      銀北三重分行查被上訴人甲○○之帳戶交易明細，確實於
      86年3 月17日有提領20萬元之記錄，有臺灣企業銀北三重
      分行93年4 月1 日93北重字第00194 號函暨檢附交易明細
      表附於板橋地檢署92年度偵字第18467 號詐欺案卷第24、
      25 頁 可資參照，復經本院依職權調該案卷宗核實無誤，
      足見被上訴人確曾因需款支應，而提用銀行帳戶內。
（二）上訴人於86年5 月12日曾在系爭受益憑證背面寫下「日盛
      基金證券由乙○○讓百分之二十股份給丙○○，特此無誤
      」等字句，並影印一份交由被上訴人收執乙節，為其所自
      認，倘被上訴人並未出資受讓受益憑證，衡情酌理，上訴
      人不至於會先行書立上開讓與受益憑證之字據，抑或於被
      上訴人尚未給付投資款前，即將上開字據影本交予被上訴
      人，上訴人雖主張被上訴人於90年7 月30日甲○○持該收
      據影本要求上訴人退還投資款項，上訴人正值父喪及競選
      里長期間，為避免誤會，遂開立已出售之受益憑證金額百
      分之二十即239,793 元之支票予被上訴人甲○○云云，惟
      查，上訴人於書立上開收據之後，縱有不察，惟於事隔四
      年多後，被上訴人甲○○持該收據請求退還投資款項時，
      上訴人竟未爭執被上訴人並未依約給付投資款，仍經結算
      後簽發支票予被上訴人，足認上訴人於被上訴人請求結算
      系爭受益憑證之獲利及給付投資款時，實已確認被上訴人
      有參與投資之事實，上訴人之主張顯與一般經驗法則有違
      ，且不符交易常情，自難信為真正。又上訴人主張購買系
      爭受益憑證之100 萬元，係上訴人自伊女兒帳戶轉入上訴
      人帳戶而支付等語，雖未經被上訴人所爭執，惟此僅足說
      明上訴人支付購買系爭受益憑證資金之流向，尚難以此認
      係資金之來源，換言之，無法證明被上訴人未依約給付投
      資款20萬元，上訴人此部分之主張，亦難信為真正。上訴
      人雖聲請訊問證人吳漢成、蘇克誠、葉福來、周淑敏、許
      芳澤、陳俊璁、洪亞盆，然查，上訴人此一證據方法之待
      證事項，僅係被上訴人參與本件受益憑證以外之投資事宜
      ，及被上訴人於上訴人請託證人協調退回票款事宜時，被
      上訴人作何回應等節，核與兩造是否曾約定轉讓系爭受益
      憑證乙節無涉，自無調查之必要，上訴人之聲請，應予駁
      回。
（三）綜上所述，上訴人既未對於被上訴人係無法律上之原因而
      受利益，及上訴人非債清償即其對被上訴人並無債務存在
      等事實舉證以實其說，兼以參酌被上訴人既有提領現金、
      上訴人簽立收據，並結算投資獲利後簽發支票等事實，準
      此以解，被上訴人收受上訴人交付之支票並兌領之，尚非
      無法律上之原因。
五、從而，上訴人依據不當得利之法律關係，請求被上訴人給付
    239,793 元，為無理由，應予駁回。是則原審判決駁回上訴
    人之請求暨假執行之聲請，於法並無不合。上訴意旨指摘原
    判決不當，求予廢棄改判，為無理由，應予駁回。
六、本件事證已臻明確，兩造其餘攻擊防禦方法，經本院審酌後
    ，或與本件之爭點無涉，或對本件判決之勝負不生影響，爰
    不逐一論列，附此敘明。
據上論結，本件上訴為無理由，依民事訴訟法第436條之1第3項
、第449條第1項、第78條，判決如主文。
中　　華　　民　　國　　94　　年　　8 　　月　　9 　　日
                  臺灣板橋地方法院民事第二庭
　　　　  　　　　　　　　　　　審判長法  官  　林玫君
　　　　　　　　　　　　　　　　　　　法  官    連士綱
　　　　　　　　　　　　　　　　　　　法  官　  徐福晉
右正本證明與原本無異。
本判決不得上訴。
中　　華　　民　　國　　94　　年　　8 　　月　　9 　　日
                    　　　　　     　 書記官　  林文賢
